---
title: "Séance 4 : Données tabulaires et graphiques avancés"
subtitle: "Apprendre R avec les LLMs"
author: "Elias Bouacida"
date: last-modified
date-format: long
format:
  html: default
  revealjs:
    scrollable: true
    slide-number: true
    output-file: slide-lecon4.html
    embed-resources: true
    footer: "Séance 4 - Données tabulaires et graphiques avancés"
format-links: [revealjs]
lang: fr
execute:
  echo: true
---

## Plan de la séance {.smaller}

::: {.incremental}
- **Récap et partage** : Retours sur les fonctions
- **Nettoyage de données**  : Gérer les incohérences réelles
- **Introduction à ggplot2** : Créer des graphiques sophistiqués
- **Fonctions de visualisation** : Automatiser la création de graphiques
- **Mini-projet** : Tableau de pilotage avec des visualisations
:::

::: {.fragment}
**Production attendue :** Tableau de pilotage avec 4 graphiques + fonction de visualisation réutilisable
:::

## Objectifs de la séance

::: {.callout-tip}
## Maîtriser les données complexes et la visualisation
:::

::: {.incremental}
- **Nettoyer** des données avec incohérences (casse, formats)
- Maîtriser les **dataframes** avancés
- Créer des **visualisations** avec `ggplot2`
- Développer des **fonctions graphiques** réutilisables
- Combiner analyse et communication visuelle
:::

# Récap et partage {background-color="#2E8B57"}

## Retours sur les fonctions

::: {.incremental}
- Quelles fonctions avez-vous créées ?
- Quelles difficultés avec les conditions et boucles ?
- Un exemple de bug intéressant que vous avez résolu ?
:::

## Exercice de révision {.smaller}

**Créez rapidement une fonction qui :**

1. Prend un vecteur de nombres en paramètre
2. Retourne "Positif" si la moyenne de ces nombres est > 0
3. Retourne "Négatif" sinon
4. Gère les NA correctement

::: {.fragment}
**Testez avec :**

```{r}
#| eval: false
valeurs <- c(-5, 10, NA, 8, -3)
classer_moyenne(valeurs)
```
:::

::: {.notes}
10 minutes. 
Révision rapide. 
Vérifier que les concepts de la séance 3 sont acquis.
:::

# Données réelles et leurs problèmes {background-color="#4169E1"}

## Les données ne sont jamais parfaites

Dans le monde réel, les données contiennent souvent :

::: {.incremental}
- Des **problèmes de casse** : "Alice", "alice", "ALICE"
- Des **formats incohérents** : "2023-01-15", "15/01/2023"
- Des **valeurs manquantes** : NA, "", "N/A", "inconnu"
- Des **doublons**
- Des **erreurs de saisie**
:::

::: {.fragment}
::: {.callout-warning}
## Important
Le nettoyage des données représente souvent 80% du travail d'analyse !
:::
:::

## Exercice 1 : Découvrir les problèmes {.smaller}

**Voici un jeu de données de ventes :**

```{r}
#| eval: false
ventes <- data.frame(
  mois = c("Jan", "Fév", "Mar", "Avr", "Mai", "Jun"),
  montant = c(1500, 2000, NA, 1800, 2200, 1900),
  vendeur = c("Alice", "Bob", "alice", "Bob", "Alice", "bob")
)
```



Quels sont les problèmes potentiels dans ce jeu de données pour une analyse ?

::: {.fragment}
**Identifiez :**

1. Le problème de casse dans les noms
2. La valeur manquante
3. Les conséquences pour les calculs par vendeur
:::

::: {.notes}
15 minutes. Les étudiants découvrent les problèmes réels des données.
:::

## Exercice 2 : Nettoyer la casse {.smaller}

**Problème :** Les noms "Alice", "alice" et "Bob", "bob" sont comptés séparément.

**Demandez au LLM comment standardiser les noms.**

::: {.fragment}
Vous découvrirez probablement :

```{r}
#| eval: false
ventes$vendeur <- tolower(ventes$vendeur)
# ou
ventes$vendeur <- toupper(ventes$vendeur)
```
:::

::: {.fragment}
**Vérifiez le résultat :**

```{r}
#| eval: false
unique(ventes$vendeur)
table(ventes$vendeur)
```
:::

::: {.notes}
15 minutes. Premier nettoyage simple mais essentiel.
:::

## Exercice 3 : Gérer les valeurs manquantes {.smaller}

**Plusieurs stratégies possibles :**

**Demandez au LLM :**

> "Comment gérer les valeurs NA dans mes données de ventes ? Quelles sont les différentes approches ?"

::: {.fragment}
**Options principales :**

1. **Supprimer** les lignes avec NA : `na.omit()`
2. **Remplacer** par une valeur : moyenne, médiane, 0
3. **Garder**, mais utiliser `na.rm = TRUE` dans les calculs
:::

::: {.fragment}
::: {.callout-note}
## Réflexion importante
Quelle stratégie choisir dépend du contexte ! Supprimer ou interpoler des données peut introduire des biais.
:::
:::

::: {.notes}
15 minutes. 
Discussion sur les choix méthodologiques.
:::

## Exercice 4 : Jeu de données complexe piégé {.smaller}

Données étudiants :

```{r}
#| eval: false
etudiants <- data.frame(
  nom = c("Dupont", "Martin", "Durand", "", "Petit"),
  age = c(20, "vingt-deux", 19, 21, 18),
  note_math = c(15, 12, NA, 16, 14),
  note_info = c(13, NA, 15, 12, 16),
  filiere = c("Info", "info", "Maths", "INFO", "maths")
)
```

Objectif :

1. Identifiez TOUS les problèmes
2. Nettoyez le jeu de données
3. Calculez la moyenne générale des étudiants

::: {.notes}
30 minutes. Exercice de synthèse sur le nettoyage. Beaucoup d'erreurs à trouver.
:::

# Introduction à `ggplot2` {background-color="#FF8C00"}

## Pourquoi `ggplot2` ?

Jusqu'ici, vous avez utilisé `plot()`, `hist()`, `barplot()`...

::: {.fragment}
**ggplot2** est un package puissant pour créer des graphiques :

- Syntaxe cohérente et logique
- Graphiques professionnels
- Très flexible et personnalisable
- Standard dans l'analyse de données en R
:::

## La grammaire des graphiques

**`ggplot2`** fonctionne par couches :

::: {.incremental}
1. **Données** : `ggplot(data = mes_donnees)`
2. **Esthétiques** : `aes(x = variable1, y = variable2)`
3. **Géométries** : `geom_point()`, `geom_line()`, `geom_bar()`
4. **Personnalisation** : titres, couleurs, thèmes
:::

::: {.fragment}
On **ajoute** des couches avec `+`
:::

## Exercice 5 : Premier graphique `ggplot2` {.smaller}

Testez ce code :

```{r}
#| eval: false
library(ggplot2)

ggplot(data = ventes, aes(x = mois, y = montant)) +
  geom_col()
```


::: {.fragment}
Questions :

1. Que fait `aes()` ?
2. Pourquoi `geom_col()` et pas `geom_bar()` ?
3. Comment changer la couleur des barres ?
:::

::: {.notes}
20 minutes. 
Première découverte de `ggplot2`. 
La syntaxe peut surprendre au début.
:::

## Exercice 6 : Améliorer le graphique {.smaller}

**Personnalisez votre graphique :**

```{r}
#| eval: false
ggplot(data = ventes, aes(x = mois, y = montant)) +
  geom_col(fill = "steelblue") +
  labs(
    title = "Ventes mensuelles",
    x = "Mois",
    y = "Montant (€)"
  ) +
  theme_minimal()
```

::: {.fragment}
**Explorez :**

- Différentes couleurs
- Différents thèmes : `theme_bw()`, `theme_classic()`
- Ajout d'une ligne à un niveau spécifique avec `geom_hline()`
:::

::: {.notes}
20 minutes. Exploration des options de personnalisation.
:::

## Exercice 7 : Différents types de graphiques {.smaller}

Demandez au LLM de vous montrer comment créer :

1. Un graphique en **points** (`geom_point()`)
2. Un graphique en **lignes** (`geom_line()`)
3. Un **boxplot** (`geom_boxplot()`)
4. Un **histogramme** (`geom_histogram()`)

::: {.fragment}
**Testez chaque type avec des données adaptées.**

Certains types nécessitent des données spécifiques !
:::

::: {.notes}
20 minutes. Découverte de la variété des géométries disponibles.
:::

## Exercice 8 : Graphiques par catégorie {.smaller}

Créez un graphique des ventes coloré par vendeur.



Comment créer un graphique avec `ggplot2` où chaque catégorie a une couleur différente ?

::: {.fragment}
Une réponse :

```{r}
#| eval: false
ggplot(ventes, aes(x = mois, y = montant, fill = vendeur)) +
  geom_col(position = "dodge") +
  labs(title = "Ventes par vendeur et par mois")
```
:::

::: {.fragment}
Questions :

1. Où est positionné `fill` ? Pourquoi ?
1. Que fait `position = "dodge"` ?
2. Que se passe-t-il sans ?
3. Comment faire un graphique empilé ?

:::

::: {.notes}
20 minutes. Introduction aux graphiques multivariés.
:::

# Fonctions de visualisation {background-color="#8B008B"}

## Pourquoi créer des fonctions graphiques ?

Si vous créez souvent le même type de graphique :

::: {.incremental}
- Éviter la **répétition** du code
- Garantir la **cohérence** visuelle
- Faciliter la **maintenance**
- Permettre la **réutilisation**
:::

## Exercice 9 : Première fonction graphique {.smaller}

**Créez une fonction qui génère un graphique en barres standard :**

```{r}
#| eval: false
graphique_barres <- function(donnees, colonne_x, colonne_y, titre) {
  ggplot(donnees, aes(x = .data[[colonne_x]], y = .data[[colonne_y]])) +
    geom_col(fill = "steelblue") +
    labs(title = titre) +
    theme_minimal()
}

# Utilisation
graphique_barres(ventes, "mois", "montant", "Ventes mensuelles")
```

::: {.fragment}
**Demandez au LLM d'expliquer :**

1. À quoi sert `.data[[...]]` ?
2. Comment passer des noms de colonnes comme paramètres ?
:::

::: {.notes}
20 minutes. Introduction aux fonctions avec `ggplot2`.
:::

## Exercice 10 : Fonction graphique avancée {.smaller}

**Améliorez votre fonction avec plus d'options :**

```{r}
#| eval: false
graphique_personnalise <- function(donnees, x, y, titre,
                                   couleur = "steelblue",
                                   type = "barres") {
  # Créer le graphique de base
  g <- ggplot(donnees, aes(x = .data[[x]], y = .data[[y]]))

  # Ajouter la géométrie selon le type
  if (type == "barres") {
    g <- g + geom_col(fill = couleur)
  } else if (type == "points") {
    g <- g + geom_point(color = couleur, size = 3)
  }

  # Ajouter titre et thème
  g <- g + labs(title = titre) + theme_minimal()

  return(g)
}
```

::: {.fragment}
**Testez avec différentes options !**
:::

::: {.notes}
20 minutes. Fonction plus sophistiquée avec options et conditions.
:::

# Mini-projet : Dashboard {background-color="#DC143C"}

## Projet : Analyse de ventes complète {.smaller}

**Objectif :** Créer un dashboard d'analyse avec 4 graphiques différents.

**Données :**

```{r}
#| eval: false
# Téléchargez les 3 fichiers de ventes depuis Moodle
ventes_janvier <- read.csv("ventes_janvier.csv")
# etc
```

**Les 4 graphiques à créer :**

1. Évolution des ventes mensuelles (ligne)
2. Ventes par région (barres)
3. Distribution des montants (histogramme)
4. Comparaison par région (boxplot)

::: {.callout-note}
## Utilisez `ggplot2` pour tous les graphiques
Personnalisez-les avec des couleurs et titres appropriés.
:::

::: {.notes}
40 minutes. Projet de synthèse. Combine nettoyage, analyse et visualisation.
:::

## Critères du mini-projet {.smaller}

::: {.incremental}
- Les données sont **nettoyées** (casse, NA gérés)
- Les 4 graphiques sont **créés avec `ggplot2`**
- Chaque graphique a un **titre et des légendes** appropriés
- Le code est **commenté**
- Une **fonction de visualisation** réutilisable est créée (facultatif)
:::

::: {.fragment}
**Bonus :**

- Créer un 5^e^ graphique original
- Utiliser des facettes (`facet_wrap()`)
- Ajouter des annotations sur les graphiques
- Sauvegarder les graphiques avec `ggsave()`
:::

# Retour réflexif {background-color="#2F4F4F"}

## Exercice réflexif : Journal de bord {.smaller}

**Documentez dans votre journal :**

1. **Nettoyage de données** :
   - Quels problèmes avez-vous rencontrés ?
   - Comment les avez-vous résolus ?
   - Un prompt efficace pour le nettoyage

2. **`ggplot2`** :
   - Différences avec `plot()` de base
   - Votre graphique préféré créé aujourd'hui
   - Un concept difficile à comprendre

3. **Fonctions graphiques** :
   - Pourquoi créer des fonctions pour les graphiques ?
   - Code de votre fonction réutilisable

::: {.notes}
10 minutes. Moment de réflexion et documentation.
:::

## Ce que vous avez appris aujourd'hui

::: {.incremental}
- Nettoyer des données réelles avec incohérences
- Utiliser `ggplot2` pour créer des graphiques professionnels
- Maîtriser différentes géométries (barres, points, lignes, boxplot)
- Personnaliser l'apparence des graphiques
- Créer des fonctions de visualisation réutilisables
- Combiner analyse et communication visuelle
:::

# Ressources et prochaines étapes {background-color="#2E8B57"}

## Fonctions clés de cette séance

**Nettoyage :**

- `tolower()`, `toupper()` : standardiser la casse
- `na.omit()` : supprimer les NA
- `unique()`, `table()` : explorer les valeurs

**ggplot2 :**

- `ggplot()` + `aes()` : base du graphique
- `geom_col()`, `geom_point()`, `geom_line()` : géométries
- `labs()` : titres et labels
- `theme_minimal()`, `theme_bw()` : thèmes

## Pour aller plus loin

::: {.incremental}
- **Explorez** d'autres géométries de ggplot2
- **Pratiquez** avec vos propres données
- **Créez** une bibliothèque de fonctions graphiques
- **Consultez** la documentation : `?ggplot2`
:::

## Préparation prochaine séance

::: {.callout-note}
## Devoirs

1. Terminez le dashboard si besoin
2. **Mettez à jour votre journal** avec les détails de cette séance
3. Trouvez un jeu de données qui vous intéresse pour le projet de la séance 5
4. Créez au moins 2 fonctions graphiques réutilisables
:::

::: {.fragment}
**Prochaine séance :** Projet personnel intégré - vous allez mener une analyse complète en autonomie !
:::

## Questions ?

::: {.callout-tip}
## Points clés à retenir

- Le **nettoyage** des données est essentiel et prend du temps
- **ggplot2** permet de créer des graphiques professionnels de manière cohérente
- Les **fonctions graphiques** évitent la répétition et assurent la cohérence
- La **visualisation** est aussi importante que l'analyse
:::

