---
title: "Découvrir un tableau de données"
subtitle: "L3 économie-finance"
author: "Elias Bouacida"
format: 
  html: default
  revealjs:
    output-file: slide-donnees.html
    embed-resources: true
    scrollable: true
lang: fr
institute: "Université Paris 8"
date: last-modified
date-format: long
execute: 
  echo: true
format-links: [revealjs]
---

```{r setup}
#| include: false

library(tidyverse)
library(questionr)
data(hdv2003)
d <- as_tibble(hdv2003)
```

# Du vecteur au tableau

## Où nous en sommes

La séance précédente, vous avez manipulé des **vecteurs** : une suite de valeurs de même type.

```{r rappel_vecteur}
tailles <- c(156, 164, 197, 147, 173)
mean(tailles)
```

De vraies données ne se présentent jamais comme ça. 
Elles arrivent sous forme de **tableau** : des lignes (les individus, les observations) et des colonnes (les variables).

## Ce que nous allons faire aujourd'hui

::: {.incremental}
- Charger un vrai jeu de données d'enquête
- Apprendre à le regarder avant de le calculer
- Quatre opérations : **choisir des colonnes**, **choisir des lignes**, **trier**, **créer une variable**
:::

::: {.fragment}
Ces quatre opérations couvrent la très grande majorité du travail de préparation de données.
:::

## Un outil dédié : le tidyverse {.smaller}

Manipuler des tableaux avec les outils de base de R est possible, mais verbeux.

Le **tidyverse** est un ensemble de paquets conçus pour travailler sur des tableaux. 
C'est ce que nous utiliserons dans tout le reste du cours.

```{r install_tidyverse}
#| eval: false
install.packages("tidyverse")
library(tidyverse)
```

::: {.callout-note}
`tidyverse` n'est pas un paquet mais une collection : `dplyr` pour manipuler les tableaux, `ggplot2` pour les graphiques, `tidyr` pour les réorganiser. Un seul `library()` les charge tous.
:::

## Nos données

L'enquête **Histoires de vie 2003** de l'INSEE : 2000 personnes interrogées sur leurs conditions de vie, leur travail et leurs loisirs.

Elle est disponible dans le paquet `questionr`.

```{r chargement}
#| eval: false
install.packages("questionr")
library(questionr)
data(hdv2003)
```

C'est ce jeu de données qui nous accompagnera jusqu'à la fin du cours.

# Regarder avant de calculer

## Un tableau lisible {.smaller}

Nous convertissons le tableau en **tibble**, la forme de tableau utilisée par le tidyverse :

```{r tibble}
#| eval: false
d <- as_tibble(hdv2003)
d
```

```{r tibble_affichage}
#| echo: false
d
```

::: {.callout-tip}
Un tibble s'affiche proprement : les dix premières lignes, le type de chaque colonne, et le nombre de lignes restantes. Taper `hdv2003` sans conversion aurait déversé 2000 lignes dans la console.
:::

## Les dimensions

Un tableau est un objet comme un autre : on peut lui appliquer des fonctions.

```{r dimensions}
nrow(d)
ncol(d)
dim(d)
```

## Le nom des variables

```{r noms}
names(d)
```

## Un aperçu complet

`glimpse()` donne le type et les premières valeurs de chaque variable. 
C'est la commande à taper en premier devant un tableau inconnu.

```{r glimpse}
#| output-location: slide
glimpse(d)
```

## Les types que vous allez voir {.smaller}

::: {.incremental}
- `<int>` et `<dbl>` : des nombres. 
Ce sont les variables **quantitatives** -- l'âge, le nombre d'heures de télévision.
- `<fct>` : un **facteur**. 
C'est ainsi que R stocke une variable **qualitative** : un nombre limité de valeurs possibles, appelées *modalités*.
:::

::: {.fragment}
```{r levels}
levels(d$qualif)
```

`levels()` donne la liste des modalités d'un facteur. 
L'opérateur `$` désigne une colonne du tableau : `d$qualif` est le vecteur des qualifications.
:::

## Exercice {.smaller}

Ouvrez le tableau dans la visionneuse de RStudio :

```{r view}
#| eval: false
View(d)
```

Puis, dans un script :

1. Combien y a-t-il d'observations ? de variables ?
2. Citez trois variables quantitatives et trois variables qualitatives.
3. Quelles sont les modalités de la variable `relig` ?
4. Voyez-vous des valeurs manquantes ? 
Dans quelles variables ?

::: {.notes}
20 minutes. 
Insister sur le fait qu'on ne calcule rien avant d'avoir regardé.
:::

# Le tuyau

## Enchaîner des opérations

Le tidyverse s'utilise avec un opérateur particulier, le **tuyau** (*pipe*) : `|>`.

Il prend ce qui est à sa gauche et le passe en premier argument de la fonction à sa droite.

```{r pipe_demo}
#| eval: false
# Ces deux écritures sont équivalentes :
mean(tailles)
tailles |> mean()
```

::: {.callout-tip}
Raccourci clavier dans RStudio : `Ctrl + Shift + M`.

Lisez `|>` comme « ensuite ». 
L'intérêt apparaîtra quand nous enchaînerons plusieurs opérations.
:::

# Quatre opérations

## Choisir des colonnes : `select()`

```{r select}
d |> select(age, sexe, heures.tv)
```

## Écarter des colonnes

```{r select_moins}
d |> select(-id, -poids)
```

Le signe `-` retire la colonne au lieu de la garder.

## Choisir des lignes : `filter()`

`filter()` garde les lignes qui vérifient une condition. 
On retrouve ici les opérateurs logiques de la séance dernière.

```{r filter}
d |> filter(age < 25)
```

## Plusieurs conditions

```{r filter2}
d |> filter(age < 25, sexe == "Femme")
```

::: {.callout-warning}
La virgule signifie « et ». Pour un « ou », utilisez `|`.

Et rappelez-vous : la comparaison s'écrit `==`, avec deux signes égal.
:::

## Trier : `arrange()`

```{r arrange}
d |> arrange(age)
```

## Trier dans l'autre sens

```{r arrange_desc}
d |> arrange(desc(age))
```

## Enchaîner {.smaller}

C'est ici que le tuyau prend son sens. 
Les femmes de moins de 25 ans, triées par nombre d'heures de télévision, en n'affichant que trois variables :

```{r enchainement}
d |>
  filter(age < 25, sexe == "Femme") |>
  arrange(desc(heures.tv)) |>
  select(age, heures.tv, qualif)
```

::: {.callout-tip}
Une opération par ligne, `|>` en fin de ligne. 
Le code se lit alors comme une phrase : *prends `d`, ensuite filtre, ensuite trie, ensuite sélectionne.*
:::

## Créer une variable : `mutate()`

La variable `heures.tv` contient le nombre d'heures quotidiennes passées devant la télévision. 
Convertissons-la en minutes :

```{r mutate}
d |>
  mutate(minutes.tv = heures.tv * 60) |>
  select(heures.tv, minutes.tv)
```

## Créer plusieurs variables

```{r mutate2}
d |>
  mutate(
    minutes.tv = heures.tv * 60,
    tv.semaine = heures.tv * 7
  ) |>
  select(heures.tv, minutes.tv, tv.semaine)
```

## Attention : conserver le résultat {.smaller}

Les verbes du tidyverse **ne modifient pas** le tableau : ils en renvoient une version transformée. 
Pour garder le résultat, il faut l'assigner.

```{r mutate_assign}
d <- d |> mutate(minutes.tv = heures.tv * 60)
```

::: {.callout-important}
C'est l'erreur la plus fréquente au début : on lance `d |> mutate(...)`, on voit le bon résultat s'afficher, et on constate ensuite que la variable n'existe pas.

Sans `<-`, rien n'est conservé. 
Et surtout : R ne dit rien.
:::

## Récapitulatif {.smaller}

| Verbe | Ce qu'il fait |
|:--|:--|
| `select()` | choisit des colonnes |
| `filter()` | choisit des lignes |
| `arrange()` | trie les lignes |
| `mutate()` | crée ou modifie une colonne |

: Les quatre verbes de base

Tous prennent le tableau en premier argument, tous renvoient un tableau. 
C'est ce qui permet de les enchaîner avec `|>`.

# À vous

## Exercices {.smaller}

Dans un script commenté :

1. Affichez uniquement les variables `age`, `qualif` et `sport`.
2. Combien y a-t-il d'enquêtés de plus de 60 ans ?
3. Affichez les hommes qui déclarent pratiquer un sport, triés du plus jeune au plus âgé.
4. Créez une variable `tv.annuelle` (heures de télévision par an) et conservez-la dans `d`.
5. Quel est l'enquêté le plus âgé du jeu de données ?
Quelle est sa qualification ?
6. Combien d'enquêtés ont entre 25 et 35 ans ?

::: {.callout-tip}
Pour la question 6 : deux conditions séparées par une virgule.
:::

## Exercices swirl

```{r swirl}
#| eval: false
library(swirl)
swirl()
```

Faites la leçon **Tableaux_de_donnes** et **Manipuler_les_donnees** et déposez le fichier sur Moodle.

## Pour la prochaine séance {.smaller}

::: {.incremental}
1. Terminez les exercices ci-dessus.
2. Terminez les leçons swirl **Tableaux_de_donnes** et **Manipuler_les_donnees**.
3. Lisez les chapitre de Barnier sur le `tidyverse` (chap. 6) et la manipulation de données avec `dplyr` (chap. 10).
:::

::: {.fragment}
Séance prochaine : nous savons désormais découper un tableau. 
Nous allons apprendre à le résumer -- moyennes, effectifs, comparaisons entre groupes.
:::
