---
title: "Décrire des données"
subtitle: "L3 économie-finance"
author: "Elias Bouacida"
format: 
  html: default
  revealjs:
    output-file: slide-analyse.html
    embed-resources: true
    scrollable: true
lang: fr
institute: "Université Paris 8"
date: last-modified
date-format: long
execute: 
  echo: true
format-links: [revealjs]
---

```{r setup}
#| include: false

library(tidyverse)
library(questionr)
data(hdv2003)
d <- as_tibble(hdv2003)
```

# Où nous en sommes

## Rappel

La séance dernière, nous avons appris à découper un tableau : `select`, `filter`, `arrange`, `mutate`.

```{r rappel}
d |>
  filter(age < 25) |>
  select(age, sexe, qualif)
```

## Aujourd'hui

::: {.incremental}
- **Résumer** une variable quantitative : moyenne, dispersion, quartiles
- **Compter** les modalités d'une variable qualitative
- **Comparer** des groupes
- **Croiser** deux variables
:::

::: {.fragment}
Et une mise en garde : les calculs qui donnent un résultat faux sans rien dire.
:::

# Variables quantitatives

## De quoi parle-t-on

Une variable **quantitative** est numérique et peut prendre un grand nombre de valeurs : ici l'âge (`age`) ou le nombre d'heures de télévision (`heures.tv`).

```{r quanti}
d |> select(age, heures.tv, freres.soeurs)
```

## Résumer : `summarise()`

`summarise()` calcule des indicateurs sur l'ensemble du tableau et renvoie un tableau d'une seule ligne.

```{r summarise}
d |> summarise(
  moyenne = mean(age),
  mediane = median(age),
  minimum = min(age),
  maximum = max(age)
)
```

## Indicateurs de dispersion {.smaller}

Les indicateurs de dispersion mesurent si les valeurs sont regroupées ou dispersées.

Le plus simple est l'**étendue** : l'écart entre la plus grande et la plus petite valeur. 
Les plus utilisés sont la **variance** (`var`) et l'**écart-type** (`sd`, pour *standard deviation*).

```{r dispersion}
d |> summarise(
  etendue = max(age) - min(age),
  variance = var(age),
  ecart_type = sd(age)
)
```

## Quartiles {.smaller}

- le **premier quartile** est la valeur en dessous de laquelle se trouvent 25 % des observations ;
- le **deuxième quartile** est la médiane : 50 % en dessous, 50 % au dessus ;
- le **troisième quartile** laisse 75 % des observations en dessous.

```{r quartiles}
d |> summarise(
  q1 = quantile(age, 0.25),
  q2 = quantile(age, 0.50),
  q3 = quantile(age, 0.75)
)
```

L'argument de `quantile()` est une proportion entre 0 et 1 : `0.5` donne la médiane, `0.1` le premier décile.

## Un résumé rapide

Pour un aperçu immédiat, `summary()` donne l'essentiel en une commande :

```{r summary}
summary(d$age)
```

::: {.callout-note}
`summary()` attend un vecteur, d'où le `$`. 
C'est pratique pour explorer, mais le résultat n'est pas un tableau : on ne peut pas l'enchaîner avec `|>`. 
Pour produire un résultat réutilisable, préférez `summarise()`.
:::

## Valeurs manquantes

```{r na_probleme}
d |> summarise(moyenne = mean(heures.tv))
```

Le résultat est `NA`. 
La variable contient des valeurs manquantes, et la moyenne d'un ensemble contenant une valeur inconnue est inconnue.

## Écarter les valeurs manquantes

Comme en séance 1, l'argument `na.rm = TRUE` demande d'ignorer ces valeurs :

```{r na_rm}
d |> summarise(
  moyenne = mean(heures.tv, na.rm = TRUE),
  nombre_na = sum(is.na(heures.tv))
)
```

`is.na()` renvoie `TRUE` pour chaque valeur manquante ; `sum()` les compte.

# Les erreurs silencieuses

## Le vrai danger {.smaller}

En séance 1, nous avons vu comment lire un message d'erreur. 
Ces erreurs-là sont les faciles : R refuse de continuer, vous savez qu'il y a un problème.

::: {.fragment}
À partir d'aujourd'hui, vous allez produire des **chiffres**. 
Et un chiffre faux ressemble exactement à un chiffre juste.
:::

::: {.fragment}
::: {.callout-important}
Il n'y a pas de message d'erreur pour vous prévenir qu'une moyenne porte sur la mauvaise population.
:::
:::

## Trois pièges {.smaller}

::: {.incremental}
1. **`na.rm = TRUE` change la population.** 
Vous ne calculez plus la moyenne des 2000 enquêtés, mais celle des répondants. 
Comptez toujours combien vous en écartez.

2. **L'oubli du `<-`.** 
Vous croyez avoir créé une variable, elle n'existe pas. 
Les calculs suivants portent sur l'ancien tableau.

3. **Les effectifs faibles.** 
Une moyenne calculée sur six personnes n'est pas comparable à une moyenne calculée sur huit cents. 
Affichez toujours l'effectif à côté de l'indicateur.
:::

## La parade

::: {.incremental}
- **Prédisez avant de lancer.** 
Écrivez en commentaire l'ordre de grandeur que vous attendez. 
Un résultat qui surprend est soit une découverte, soit une erreur -- il faut trancher, pas passer à la suite.
- **Affichez toujours l'effectif** à côté de chaque indicateur.
- **Recoupez.** 
Un même chiffre obtenu de deux façons différentes est probablement juste.
:::

# Variables qualitatives

## De quoi parle-t-on {.smaller}

Une variable **qualitative** ne prend qu'un nombre limité de valeurs, appelées **modalités** : le sexe (`sexe`), le niveau d'études (`nivetud`), la catégorie socio-professionnelle (`qualif`).

Une variable qualitative peut être numérique, et certaines variables se traitent au choix comme quantitatives ou qualitatives : c'est le cas du nombre de frères et sœurs.

## Tri à plat : `count()`

Le **tri à plat** compte le nombre d'observations pour chaque modalité.

```{r count_sexe}
d |> count(sexe)
```

## Trier les effectifs

```{r count_qualif}
d |> count(qualif, sort = TRUE)
```

::: {.callout-tip}
`count()` affiche les valeurs manquantes comme une modalité à part entière. 
:::

## Passer aux pourcentages

Les effectifs bruts se comparent mal. 
On les rapporte au total avec `mutate()` :

```{r count_pct}
d |>
  count(qualif) |>
  mutate(pourcentage = round(100 * n / sum(n), 1))
```

## Exercice {.smaller}

1. Faites le tri à plat de la variable `relig`. 
Quelle est la modalité la plus fréquente ?
2. Exprimez ce tri à plat en pourcentages.
3. Quelle proportion des enquêtés pratique la pêche ou la chasse (`peche.chasse`) ?
4. Combien de valeurs manquantes contient la variable `trav.satisf` ? 
Que représentent-elles, à votre avis ?

::: {.notes}
20 minutes. 
La question 4 est importante : les NA de trav.satisf correspondent aux personnes sans emploi. 
Une valeur manquante a souvent un sens.
:::

# Comparer des groupes

## `group_by()`

`group_by()` découpe le tableau en groupes ; `summarise()` calcule alors un résultat **par groupe**.

```{r group_by}
d |>
  group_by(sexe) |>
  summarise(
    effectif = n(),
    age_moyen = mean(age),
    tv_moyenne = mean(heures.tv, na.rm = TRUE)
  )
```

`n()` donne l'effectif du groupe. 
Prenez l'habitude de toujours l'inclure.

## Grouper sur plusieurs variables {.smaller}

```{r group_by2}
d |>
  group_by(sexe, sport) |>
  summarise(
    effectif = n(),
    age_moyen = mean(age),
    .groups = "drop"
  )
```

::: {.callout-note}
`.groups = "drop"` supprime le regroupement une fois le calcul fait. 
Sans cet argument, R affiche un avertissement et le tableau reste groupé, ce qu'il faut garder en tête pour les opérations suivantes.
:::

## L'outil central du cours {.smaller}

C'est la combinaison la plus utile de tout ce que nous verrons :

> **découper** en groupes (`group_by`), **calculer** un indicateur par groupe (`summarise`), **trier** le résultat (`arrange`).

```{r combo}
d |>
  group_by(qualif) |>
  summarise(
    effectif = n(),
    tv_moyenne = mean(heures.tv, na.rm = TRUE)
  ) |>
  arrange(desc(tv_moyenne))
```

## Exercice {.smaller}

1. L'âge moyen varie-t-il selon le niveau d'études (`nivetud`) ?
2. Les personnes qui déclarent lire des bandes dessinées sont-elles plus jeunes que les autres ?
3. Comparez le nombre moyen d'heures de télévision selon la catégorie socio-professionnelle. 
Y a-t-il des groupes trop petits pour que la comparaison soit sérieuse ?

::: {.callout-tip}
Écrivez en commentaire, avant de lancer, ce que vous attendez comme résultat.
:::

# Croiser deux variables

## L'analyse bivariée

Faire une analyse **bivariée**, c'est étudier la relation entre deux variables : sont-elles liées ? 
Les valeurs de l'une influencent-elles celles de l'autre ? 
Ou sont-elles indépendantes ?

## Compter les combinaisons {.smaller}

Pour croiser deux variables qualitatives, on compte les effectifs de chaque combinaison :

```{r croise_long}
d |> count(qualif, sexe)
```

## Une présentation en tableau {.smaller}

Le résultat précédent est correct mais peu lisible. 
`pivot_wider()` le remet en forme de tableau à double entrée :

```{r croise_large}
d |>
  count(qualif, sexe) |>
  pivot_wider(names_from = sexe, values_from = n)
```

## Pourcentages en ligne {.smaller}

Les effectifs bruts ne se comparent pas, car les groupes n'ont pas la même taille. 
On calcule donc les pourcentages **à l'intérieur de chaque ligne** :

```{r croise_pct}
d |>
  count(qualif, sexe) |>
  group_by(qualif) |>
  mutate(pourcentage = round(100 * n / sum(n), 1)) |>
  ungroup() |>
  select(-n) |>
  pivot_wider(names_from = sexe, values_from = pourcentage)
```

## Ligne ou colonne ? {.smaller}

Le choix change complètement la lecture :

- **pourcentages ligne** : parmi les cadres, quelle part de femmes ?
- **pourcentages colonne** : parmi les femmes, quelle part de cadres ?

Pour obtenir les pourcentages colonne, on groupe par `sexe` au lieu de `qualif`.

::: {.callout-important}
Ce sont deux questions différentes, et deux tableaux différents, calculés sur les mêmes effectifs. 
Sachez toujours dire lequel des deux vous êtes en train de lire -- c'est là que se logent la plupart des interprétations fausses.
:::

## Deux variables quantitatives

Pour deux variables numériques, on mesure la relation par la **corrélation** :

```{r correlation}
d |> summarise(
  correlation = cor(age, heures.tv, use = "complete.obs")
)
```

`use = "complete.obs"` écarte les observations dont l'une des deux valeurs manque.

::: {.callout-warning}
Une corrélation mesure une association linéaire, pas une causalité.
Et une corrélation proche de zéro n'exclut pas une relation d'une autre forme -- nous le verrons graphiquement la séance prochaine.
:::

# À vous

## Exercices swirl

```{r swirl}
#| eval: false
library(swirl)
swirl()
```

Faites les leçons **Valeurs_manquantes** et **Analyse_de_données**.

## Pour la prochaine séance {.smaller}

Produisez un court script commenté qui répond à :

1. Quel est l'âge moyen des enquêtés, par catégorie socio-professionnelle ?
2. Le nombre d'heures de télévision varie-t-il selon le niveau d'études ?
3. Les hommes et les femmes déclarent-ils pratiquer un sport dans les mêmes proportions ?

::: {.callout-tip}
Pour chaque question : l'effectif de chaque groupe à côté de l'indicateur et une phrase de commentaire disant ce que vous lisez dans le résultat.
:::

::: {.fragment}
Séance prochaine : les mêmes questions, mais en graphiques.
Vous verrez que certaines choses invisibles dans un tableau sautent aux yeux dans un nuage de points.
:::
