---
title: "Projet : une analyse complète"
subtitle: "L3 économie-finance"
author: "Elias Bouacida"
format: 
  html: default
  revealjs:
    output-file: slides-projet.html
    scrollable: true
    embed-resources: true
date: last-modified
lang: fr
institute: "Université Paris 8"
execute:
  echo: true
code-overflow: wrap
date-format: long
format-links: [revealjs]
---

```{r setup}
#| include: false

library(tidyverse)
library(questionr)
data(hdv2003)
d <- as_tibble(hdv2003)
```

# Reprise de la séance 4

## Un graphique trompeur {.smaller}

```{r reprise_enonce}
#| echo: false
#| fig-height: 4.5
#| warning: false
ggplot(d) + geom_point(aes(x = age, y = heures.tv))
```

Qu'est-ce que ce graphique cache ou exagère ? Comment le corriger ?

::: {.notes}
10 minutes de discussion en binômes, puis correction collective au tableau.
2000 points sans transparence : la densité réelle est invisible, tout semble uniformément réparti.
:::

## Correction {.smaller}

```{r reprise_correction}
#| fig-height: 4.5
#| warning: false
ggplot(d) + geom_jitter(aes(x = age, y = heures.tv), alpha = 0.15)
```

::: {.callout-important}
Sans transparence ni décalage, les points se superposent exactement : on ne voit pas où se concentrent réellement les enquêtés. `geom_jitter()` et `alpha` révèlent la densité que le premier graphique cachait.
:::

# Aujourd'hui

## Le déroulé

::: {.incremental}
- **30 minutes** : consignes et rappels
- **2 heures** : vous travaillez, je passe vous voir
- **30 minutes** : quelques-uns montrent un résultat
:::

::: {.fragment}
Le travail se fait ici. 
Ce que vous n'aurez pas fini sera à terminer chez vous.
:::

## Ce qui est attendu

Un **script R commenté** qui répond à **deux ou trois questions** de votre choix sur l'enquête *Histoires de vie*.

Pour chaque question :

::: {.incremental}
- la question, écrite en français, en commentaire
- le code qui y répond
- au moins un tableau ou un graphique
- une phrase disant ce que vous y lisez
:::

# Ce que vous savez faire

## Manipuler un tableau {.smaller}

| Verbe | Ce qu'il fait |
|:--|:--|
| `select()` | choisit des colonnes |
| `filter()` | choisit des lignes |
| `arrange()` | trie les lignes |
| `mutate()` | crée ou modifie une colonne |

```{r rappel_verbes}
#| eval: false
d |>
  filter(age < 30) |>
  select(age, sexe, qualif) |>
  arrange(age)
```

## Décrire {.smaller}

| Fonction | Ce qu'elle fait |
|:--|:--|
| `summarise()` | calcule des indicateurs |
| `count()` | compte les modalités |
| `group_by()` | découpe en groupes |
| `n()` | donne l'effectif du groupe |

```{r rappel_resume}
#| eval: false
d |>
  group_by(qualif) |>
  summarise(
    effectif = n(),
    age_moyen = mean(age)
  ) |>
  arrange(desc(age_moyen))
```

## Représenter {.smaller}

| Géométrie | Pour quoi |
|:--|:--|
| `geom_histogram()` | distribution d'une variable quantitative |
| `geom_bar()` | effectifs d'une variable qualitative |
| `geom_point()`, `geom_jitter()` | deux variables quantitatives |
| `geom_boxplot()` | une quantitative selon une qualitative |
| `facet_wrap()` | le même graphique par groupe |

```{r rappel_graph}
#| eval: false
ggplot(d) + 
  geom_boxplot(aes(x = heures.tv, y = qualif)) +
  labs(x = "Heures de télévision par jour", y = NULL)
```

# Choisir ses questions

## Une bonne question {.smaller}

::: {.incremental}
- Elle porte sur **des variables qui existent** dans le jeu de données.
- Elle est **assez précise** pour qu'on sache quel calcul faire.
- Elle a une **réponse vérifiable** : un chiffre, une comparaison, une forme.
:::

::: {.fragment}
| Trop vague | Utilisable |
|:--|:--|
| « Étudier les loisirs » | « Les cadres lisent-ils plus de bandes dessinées que les ouvriers ? » |
| « Analyser la télévision » | « Le temps passé devant la télévision diminue-t-il avec le niveau d'études ? » |
| « Voir les différences hommes-femmes » | « À âge et catégorie sociale comparables, les femmes déclarent-elles moins pratiquer un sport ? » |
:::

## Si vous ne savez pas par où commencer {.smaller}

::: {.incremental}
- Qui pratique un sport ? 
Est-ce lié à l'âge, au diplôme, à la catégorie sociale ?
- Le sentiment d'appartenance à une classe sociale (`clso`) varie-t-il selon la qualification ?
- Le nombre de frères et sœurs est-il lié à la pratique religieuse (`relig`) ?
- Qui déclare que le travail est important (`trav.imp`) ? 
Et qui en est satisfait (`trav.satisf`) ?
- Les activités de loisir (`cuisine`, `bricol`, `peche.chasse`, `cinema`) se répartissent-elles différemment selon le sexe ?
:::

::: {.fragment}
Prenez-en une, et posez-vous ensuite la question qui vient naturellement après.
:::

## Écrivez-les d'abord

::: {.callout-important}
Écrivez vos deux ou trois questions **en français, dans votre script, avant d'écrire la moindre ligne de code**.

Sinon, vous produirez des calculs sans savoir ce que vous cherchez, et vous ne saurez pas dire si le résultat est bon.
:::

# Écrire le script

## Structure {.smaller}

```{r structure}
#| eval: false
# Projet M3P — Prénom Nom — numéro d'étudiant
# Analyse de l'enquête Histoires de vie 2003

# Préparation ------------------------------------------------

library(tidyverse)
library(questionr)

data(hdv2003)
d <- as_tibble(hdv2003)


# Question 1 : les cadres regardent-ils moins la télévision ? ----

# ...


# Question 2 : ... ----

# ...
```

## Les sections {.smaller}

Un commentaire terminé par au moins quatre tirets crée une **section** :

```{r section}
#| eval: false
# Question 1 : la pratique sportive selon l'âge ----
```

::: {.incremental}
- RStudio affiche alors un plan navigable, en bas à gauche de la fenêtre du script.
- `Ctrl + Shift + O` affiche ou masque ce plan.
- Cela ne change rien à l'exécution : ce sont des commentaires ordinaires.
:::

::: {.fragment}
Une section par question. 
C'est ce qui rend un script lisible -- par moi, et par vous dans trois semaines.
:::

## Commenter utilement {.smaller}

::: {.callout-tip}
Commentez **ce que vous cherchez et ce que vous trouvez**, pas ce que fait la ligne.
:::

```{r commentaires}
#| eval: false
# Inutile
# calcule la moyenne
mean(d$age)

# Utile
# On écarte les 5 non-répondants sur les heures de télévision.
# La moyenne porte donc sur 1995 personnes.
d |> summarise(
  effectif = sum(!is.na(heures.tv)),
  moyenne = mean(heures.tv, na.rm = TRUE)
)
```

## Les réflexes {.smaller}

::: {.incremental}
1. **Prédisez** l'ordre de grandeur avant de lancer le calcul. 
Un résultat qui surprend est soit une découverte, soit une erreur.
2. **Affichez l'effectif** à côté de chaque indicateur. 
Une moyenne sur six personnes ne se compare pas à une moyenne sur huit cents.
3. **Nommez vos axes.** 
`heures.tv` n'est pas un titre d'axe.
4. **Relancez tout depuis le début** avant de rendre : `Ctrl + Shift + F10` puis exécutez le script en entier. 
Il doit tourner sans erreurs sur une session vierge.
:::

## Quand vous êtes bloqué {.smaller}

::: {.incremental}
1. **Lisez la dernière ligne du message d'erreur.** 
Le nom entre guillemets est presque toujours la faute.
2. **Ouvrez l'aide** : `?nom_de_la_fonction`, et regardez la rubrique *Examples* tout en bas.
3. **Réduisez le problème.** 
Testez sur deux ou trois lignes plutôt que sur les 2000.
4. **Demandez à votre voisin**, puis à moi.
:::

::: {.fragment}
Le point 3 est le plus efficace.
:::

# Rendu

## Ce que vous déposez

Un fichier `.R`, nommé `Nom_Prenom.R`, déposé sur [Moodle](https://moodle.univ-paris8.fr/mod/assign/view.php?id=426023&action=editsubmission).

Il doit :

::: {.incremental}
- S'exécuter en entier, sans erreurs, sur une session vierge
- Contenir vos questions écrites en français
- Produire au moins deux graphiques nommés
- Contenir vos commentaires de lecture des résultats
:::

## Critères {.smaller}

| Critère | Ce que je regarde |
|:--|:--|
| Le script tourne | exécution complète sans erreurs |
| Questions | Posées explicitement, précises |
| Pertinence | Le calcul répond bien à la question posée |
| Prudence | Effectifs affichés, valeurs manquantes traitées |
| Graphiques | Lisibles, axes nommés |
| Lecture | Une phrase de commentaire par résultat |

::: {.callout-note}
Deux questions bien traitées valent mieux que cinq survolées.
:::

## Pour aller plus loin {.smaller}

RStudio sait transformer un script en document, sans rien apprendre de nouveau : les lignes commençant par `#'` sont interprétées comme du texte.

```{r spin}
#| eval: false
#' # Analyse de la pratique sportive
#' 
#' On commence par regarder la répartition par sexe.

d |> count(sport, sexe)
```

`Ctrl + Shift + K` produit alors un document HTML mêlant texte, code et résultats.

::: {.callout-note}
C'est facultatif, et cela ne rapporte rien de plus. 
Mais si le mécanisme vous intéresse, c'est le point d'entrée vers Quarto et les documents reproductibles.
:::

# Au travail

## Les deux heures qui viennent

::: {.incremental}
- Écrivez vos questions. 
Montrez-les-moi avant de commencer à coder.
- Travaillez seul, mais parlez à vos voisins quand vous bloquez.
- Je passe entre les rangs.
:::

::: {.fragment}
Dans deux heures, quelques-uns d'entre vous montreront un graphique et diront ce qu'ils y lisent.
:::

## Et après ce cours {.smaller}

Vous savez maintenant charger des données, les décrire, les représenter et rendre un travail reproductible.

::: {.incremental}
- Vous retrouverez ces outils en économétrie, en séries temporelles et dans votre projet tutoré.
- Les leçons swirl que vous n'avez pas faites restent disponibles : conditions, boucles, écriture de fonctions.
- Le manuel de Julien Barnier, [*Introduction à R et au tidyverse*](https://juba.github.io/tidyverse/), couvre largement ce que nous n'avons pas eu le temps d'aborder.
:::

::: {.fragment}
Et si vous vous faites aider par un assistant IA, vous avez désormais de quoi juger ce qu'il vous répond.
:::
