---
title: "Séance du 8 novembre"
author: "Elias Bouacida"
format: revealjs
date: "8 novembre 2022"
self-contained: true
scrollable: true
---

## Aujourd'hui

Objectif : Que tout le monde soit arriver au même point au début de la prochaine séance

## Ce que vous devez avoir déposer sur Moodle avant le 15 novembre 

- Dans le cours swirl `InitiationR` (dans cet ordre) :
    1. Manipulations simples (facultatif)
    2. Assignations et objets (facultatif)
    3. Types (facultatif)
    4. Vecteurs
    5. Fichiers et espace de travail
    6. Logique
    7. Valeurs manquantes
    8. Vecteurs numériques
    9. Dataframes
    10. Scripts et fonctions
- Faire les exercices sur RMarkdown (CV en `.Rmd` et diamants en `.Rmd`)


## Utilisation de `swirl` 

Si la librairie swirl n'est pas installée, installez-là à l'aide de la commande suivante dans la console

```{r}
#| echo: true
#| eval: false

install.packages('swirl')
```

Quoiqu'il arrive, exécutez les lignes suivantes dans la console :

```{r}
#| echo: true
#| eval: false

library(swirl)
uninstall_all_courses()
install_course_github('EliasBcd', 'InitiationR')
select_language('french', append_rprofile = TRUE)
swirl()
```

Suivez ensuite les instructions qui apparaissent dans la console.