---
title: "Taille des diamants"
author: "Elias Bouacida"
date: last-modified
bibliography: BibliographieExercice.bib
output: html
date-format: long
lang: fr
---

```{r setup}
#| include: false
library(ggplot2)
library(dplyr)
smaller <- diamonds |> 
  filter(carat <= 2.5)
```

Nous avons des données sur  `r nrow(diamonds)` diamants. Seulement 
`r nrow(diamonds) - nrow(smaller)` font plus de 
2,5 carats. La répartition des diamants restants est indiquées ci-dessous :

```{r number}
#| echo: false
smaller |> 
  ggplot(aes(carat)) + 
  geom_freqpoly(binwidth = 0.01) +
  ylab("Nombre")
```

Il y a des coupures aux tailles rondes, comme s'il y avait un arrondi à certaines tailles particulières.

## Tailles

Nous avons des données sur  `r format(nrow(diamonds), big.mark = " ")` diamants. Seulement 
`r nrow(diamonds) - nrow(smaller)` font plus de 
2,5 carats. 
Il y a `r format(100*(nrow(diamonds) - nrow(smaller)) /nrow(diamonds), big.mark = " ", digits = 2)`% de diamants de plus de 2,5 carats.

Ces exercices ont été proposés par @wickham2016r.

## Références