---
title: "Exercices"
author: "Elias Bouacida"
date: last-modified
institute: "Université Paris 8"
format: html
lang: fr
date-format: long
---


```{r setup, include=F}
knitr::opts_chunk$set(echo = TRUE)
```

# TD 1

## Exercice 1

Construire le vecteur x suivant :

```{r, echo=FALSE}
x <- c(120, 134, 256,  12)
x
```

Utiliser ce vecteur x pour générer les deux vecteurs suivants :
```{r, echo=FALSE}
x+100
x*2
```



## Exercice 2

On a demandé à 4 ménages le revenu des deux conjoints, et le nombre de personnes du ménage :

```{r}
conjoint1 <- c(1200, 1180, 1750, 2100)
conjoint2 <- c(1450, 1870, 1690, 0)
nb_personnes <- c(4, 2, 3, 2)
```

Calculer le revenu total de chaque ménage, puis diviser par le nombre de personnes pour obtenir le revenu par personne de chaque ménage.



## Exercice 3

Dans l'exercice précédent, calculer le revenu minimum et maximum parmi ceux du premier conjoint.
```{r}
conjoint1 <- c(1200, 1180, 1750, 2100)
```

Recommencer avec les revenus suivants, parmi lesquels l'un des enquêtés n'a pas voulu répondre :

```{r}
conjoint1 <- c(1200, 1180, 1750, NA)
```


## Exercice 4

Les deux vecteurs suivants représentent les précipitations (en mm) et les températures moyennes (en °C) pour chaque mois de l'année pour la ville de Lyon (moyennes calculées sur la période 1981-2010) :

```{r}
temperature <- c(3.4, 4.8, 8.4, 11.4, 15.8, 19.4, 22.2, 21.6, 17.6, 13.4, 7.6, 4.4)
precipitations <- c(47.2, 44.1, 50.4, 74.9, 90.8, 75.6, 63.7, 62, 87.5, 98.6, 81.9, 55.2)
```

Calculer la température moyenne sur l'année.

Calculer la quantité totale de précipitations sur l'année.

À quoi correspond et comment peut-on interpréter le résultat de la fonction suivante ? 
Vous pouvez vous aider de la page d'aide de la fonction si nécessaire.

```{r}
cumsum(precipitations)
```

Même question pour :
```{r}
diff(temperature)
```


## Exercice 5

On a relevé les notes en maths, anglais et sport d'une classe de 6 élèves et on a stocké ces données dans trois vecteurs :

```{r}
maths <- c(12, 16, 8, 18, 6, 10)
anglais <- c(14, 9, 13, 15, 17, 11)
sport <- c(18, 11, 14, 10, 8, 12)
```

Calculer la moyenne des élèves de la classe en anglais.

Calculer la moyenne générale de chaque élève (la moyenne des ses notes dans les trois matières).

Essayez de comprendre le résultat des deux fonctions suivantes (vous pouvez vous aider de la page d'aide de ces fonctions) :
```{r}
pmin(maths, anglais, sport)
pmax(maths, anglais, sport)
```
