---
title: "Séance 1 : Premiers pas avec R"
subtitle: "Apprendre R avec les LLMs"
author: "Elias Bouacida"
date: last-modified
date-format: long
format:
  html: default
  revealjs:
    scrollable: true
    slide-number: true
    output-file: slide-lecon1.html
    embed-resources: true
    footer: "Séance 1 - Premiers pas avec R"
format-links: [revealjs]
lang: fr
execute:
  echo: true
---

## Plan de la séance {.smaller}

::: {.incremental}
- **Présentation** : Le cours et les outils
- **Découverte de l'interface RStudio**  : Se repérer dans l'environnement
- **Premiers calculs** : R comme une calculatrice
- **Concepts de base** : Objets, assignation, types
- **Fonctions intégrées** : Utiliser des fonctions existantes
- **Premier script** : Organiser son code
:::

::: {.fragment}
**Production attendue :** Journal de bord documentant votre découverte de R
:::

## Objectifs de la séance

::: {.callout-tip}
## Découvrir R et apprendre avec les LLMs
:::

::: {.incremental}
- Comprendre ce qu'est R et à quoi il sert
- Se familiariser avec **RStudio**
- Maîtriser les **concepts fondamentaux** : objets, types, fonctions
- Apprendre à **utiliser les LLMs** comme assistants d'apprentissage
- Commencer son **journal de bord**
:::


# Découverte de RStudio {background-color="#4169E1"}

## Exercice 1 : Explorer l'interface {.smaller}

Ouvrez RStudio sur votre ordinateur.

::: {.fragment}
**Explorez ensuite :**

1. La **console** (en bas à gauche généralement)
2. L'**éditeur** de scripts (en haut à gauche)
3. L'**environnement** (en haut à droite)
4. Les **fichiers/graphiques** (en bas à droite)
:::

::: {.notes}
10 minutes. Laisser les étudiants découvrir l'interface. Circuler pour aider. Vérifier que tout le monde a RStudio installé et fonctionnel.
:::

## Exercice 2 : La console interactive {.smaller}

La **console** permet d'exécuter du code R directement.

**Testez dans la console :**

```{r}
#| eval: false
2 + 2
```

::: {.fragment}
**Ensuite, essayez :**

```{r}
#| eval: false
10 - 3
5 * 4
20 / 5
```
:::

::: {.fragment}
::: {.callout-tip}
## Astuce
Appuyez sur **Entrée** pour exécuter. 
R affiche immédiatement le résultat !
:::
:::

::: {.notes}
10 minutes. Concept simple, mais fondamental. Insister sur l'aspect interactif.
:::

# Premiers calculs {background-color="#FF8C00"}

## R comme calculatrice

R peut effectuer tous les calculs mathématiques de base.

::: {.incremental}
- Addition : `+`
- Soustraction : `-`
- Multiplication : `*`
- Division : `/`
- Puissance : `^`
:::

## Exercice 3 : Calculer une moyenne {.smaller}

**Situation :** Dans votre classe, les notes sont 12, 15, 13 et 8.

**Question :** Comment calculer la moyenne avec R ?

::: {.fragment}
Demandez à votre LLM :

> "Comment calculer la moyenne de ces notes en R : 12, 15, 13, 8 ?"
:::

::: {.fragment}
**Testez le code proposé dans la console.**
:::

::: {.notes}
15 minutes. Premier contact avec `c()` et `mean()`. 
Ne pas tout expliquer maintenant -- laisser les étudiants découvrir avec le LLM.
:::

## Comprendre le code {.smaller}

Vous avez probablement obtenu quelque chose comme :

```{r}
#| eval: false
notes <- c(12, 15, 13, 8)
mean(notes)
```

::: {.fragment}
**Demandez au LLM d'expliquer :**

1. Que fait `c()` ?
2. Que signifie `<-` ?
3. Que fait `mean()` ?
:::

::: {.fragment}
::: {.callout-note}
## Vocabulaire à découvrir
- **Vecteur** : `c()` crée une collection de valeurs
- **Assignation** : `<-` stocke une valeur dans un objet
- **Fonction** : `mean()` calcule la moyenne
:::
:::

# Concepts fondamentaux {background-color="#8B008B"}

## Les objets en R

En R, on stocke des valeurs dans des **objets** (aussi appelés **variables**).

::: {.fragment}
```{r}
#| eval: false
age <- 20
nom <- "Alice"
est_etudiant <- TRUE
```
:::

::: {.fragment}
::: {.callout-tip}
## Analogie
Un objet est comme une boîte avec une étiquette (son nom) qui contient une valeur.
:::
:::

## Exercice 4 : Créer des objets {.smaller}

**Créez les objets suivants :**

```{r}
#| eval: false
votre_prenom <- "..."
votre_age <- ...
annee_naissance <- 2025 - votre_age
```

Ensuite, affichez-les en tapant simplement leur nom dans la console.

::: {.fragment}
**Essayez les choses suivantes :**

1. Peut-on mettre des espaces dans les noms d'objets ?
2. Quelle est la différence entre `<-` et `=` ?
3. Comment supprimer un objet ?
:::

::: {.notes}
15 minutes. Exercice pratique simple. Les étudiants découvrent les règles de nommage.
:::

## Les types de données

R distingue différents **types** de données :

::: {.incremental}
- **Numérique** (`numeric` ou `num`) : `42`, `3.14`
- **Texte** (`character` ou `chr`) : `"Bonjour"`, `"Paris"`
- **Logique** (`logical`) : `TRUE`, `FALSE`
:::

::: {.fragment}
**Pour vérifier le type :**

```{r}
#| eval: false
age <- 20
class(age)
```
:::

## Exercice 5 : Explorer les types {.smaller}

**Testez ce code et observez :**

```{r}
#| eval: false
nombre <- 42
texte <- "Hello"
vrai_faux <- TRUE

class(nombre)
class(texte)
class(vrai_faux)
```

::: {.fragment}
**Question bonus :** Que se passe-t-il si on essaie d'additionner un nombre et du texte ?
:::

::: {.notes}
15 minutes. Concept important. Les erreurs de type sont fréquentes pour les débutants.
:::

## Les vecteurs

Un **vecteur** est une collection de valeurs du même type.

```{r}
#| eval: false
notes <- c(12, 15, 13, 8)
prenoms <- c("Alice", "Bob", "Charlie")
```

::: {.fragment}
::: {.callout-note}
## Rappel
`c()` signifie "**c**ombine" - elle regroupe plusieurs valeurs.
:::
:::

## Exercice 6 : Manipuler des vecteurs {.smaller}

**Créez un vecteur avec les températures de la semaine :**

```{r}
#| eval: false
temperatures <- c(18, 20, 19, 22, 21, 17, 16)
```

**Demandez au LLM comment :**

1. Afficher la première température
2. Afficher les trois premières températures
3. Calculer la température moyenne
4. Afficher la 5e et la 7e température

::: {.fragment}
**Testez les solutions proposées !**
:::

::: {.notes}
15 minutes. Introduction à l'indexation. Les étudiants découvriront [1], [1:3], max(), etc.
:::

# Fonctions intégrées {background-color="#DC143C"}

## Qu'est-ce qu'une fonction ?

Une **fonction** est un outil qui prend des données en entrée et produit un résultat.

::: {.fragment}
**Analogie :** Une fonction est comme une machine :

- Vous lui donnez quelque chose (l'**entrée**)
- Elle effectue une opération
- Elle vous rend un résultat (la **sortie**)
:::

## Exercice 7 : Découvrir des fonctions {.smaller}

**Avec votre vecteur de températures, testez :**

```{r}
#| eval: false
temperatures <- c(18, 20, 19, 22, 21, 17, 16)

mean(temperatures)    # moyenne
sum(temperatures)     # somme
length(temperatures)  # nombre d'éléments
min(temperatures)     # minimum
max(temperatures)     # maximum
```

::: {.fragment}
::: {.callout-note}
Il en existe bien d'autres !
:::
:::

::: {.notes}
15 minutes. Les étudiants découvrent les fonctions intégrées. Encourager l'exploration.
:::

## Exercice 8 : L'aide en R {.smaller}

Vous pouvez obtenir de l'aide sur n'importe quelle fonction avec `?` ou `help` :

```{r}
#| eval: false
?mean
help("sum")
```

::: {.fragment}
**Explorez :**

1. Testez `?mean` dans la console
2. Où apparaît l'aide ?
3. Que signifie le paramètre `na.rm` ?
:::

::: {.fragment}
::: {.callout-tip}
## Double source d'aide
- L'aide R (documentation officielle)
- Les LLMs (explications en langage naturel)

**Utilisez les deux !**
:::
:::

::: {.notes}
15 minutes. Concept important : devenir autonome. L'aide R est technique, mais précise.
:::

## Exercice 9 : Gérer les valeurs manquantes {.smaller}

**Testez ce code :**

```{r}
#| eval: false
notes_avec_absence <- c(12, 15, NA, 13, 8)
mean(notes_avec_absence)
```

::: {.fragment}
**Que se passe-t-il ?**

`NA` signifie "**N**ot **A**vailable" (donnée manquante).
:::

::: {.fragment}
Indice : regardez dans l'aide de `mean()` le paramètre `na.rm`
:::

::: {.notes}
15 minutes. Problème réel et fréquent. Les étudiants découvrent `na.rm = TRUE`.
:::

# Premier script {background-color="#2F4F4F"}

## Pourquoi un script ?

Jusqu'ici, vous avez tapé dans la **console** (code éphémère).

::: {.fragment}
Un **script** permet de :

- **Sauvegarder** votre code
- Le **réutiliser**
- Le **partager**
- Le **commenter**
:::

## Exercice 10 : Créer un script {.smaller}

1. Cliquez sur **File > New File > R Script**
2. Dans ce nouveau fichier, écrivez :

```{r}
#| eval: false
# Mon premier script R
# Auteur : [Votre nom]

# Calcul de moyennes
notes <- c(12, 15, 13, 8)
moyenne <- mean(notes)

print("La moyenne est :")
print(moyenne)
```

3. **Sauvegardez** (File > Save ou Ctrl+S ou 💾)
4. **Exécutez** ligne par ligne (Ctrl+Entrée ou run en haut à droite du script)

::: {.notes}
20 minutes. Première sauvegarde de code. Insister sur les commentaires (#).
:::

## Les commentaires

Les lignes commençant par `#` sont des **commentaires** :

```{r}
#| eval: false
# Ceci est un commentaire - R l'ignore
notes <- c(12, 15, 13, 8)  # Commentaire après du code
```

::: {.fragment}
::: {.callout-tip}
## Bonne pratique
Commentez votre code pour expliquer **pourquoi** vous faites quelque chose, pas seulement **ce que** vous faites.
:::
:::

## Exercice 11 : Script complet {.smaller}

**Créez un script qui :**

1. Crée un vecteur de températures sur 7 jours
2. Calcule la moyenne, le minimum et le maximum
3. Affiche ces résultats avec `print()`
4. Commente chaque étape

::: {.fragment}
**Demandez au LLM de vous aider si nécessaire, mais essayez d'abord par vous-même !**
:::

::: {.notes}
20 minutes. Exercice de synthèse. Les étudiants combinent tout ce qu'ils ont appris.
:::

# Journal de bord et réflexion {background-color="#2E8B57"}

## Votre journal de bord

::: {.callout-note}
## Outil essentiel
Tout au long de ce cours, vous tiendrez un **journal de bord** documentant votre apprentissage.
:::

::: {.incremental}
**Pour chaque séance, notez :**

1. Les **prompts** que vous avez utilisés avec les LLMs
2. Les **réponses** obtenues (copier-coller)
3. Ce que vous avez **compris**
4. Les **difficultés** rencontrées
5. Les **solutions** trouvées
:::

## Exercice 12 : Première entrée du journal {.smaller}

**Dans votre journal, répondez à :**

1. **Qu'est-ce qu'un objet en R ?** (avec vos propres mots)
2. **Qu'est-ce qu'une fonction ?** (donnez 3 exemples)
3. **Un prompt efficace** que vous avez utilisé aujourd'hui
4. **Une erreur** que vous avez rencontrée et comment vous l'avez résolue
5. **Une question** que vous vous posez encore

::: {.fragment}
::: {.callout-tip}
## Conseil
Soyez précis ! Plus votre journal est détaillé, plus il vous sera utile.
:::
:::

::: {.notes}
20 minutes. Moment réflexif important. Circuler pour voir les journaux. Donner des retours.
:::

## Conseils pour les prompts

::: {.incremental}
**Un bon prompt :**

- Est **précis** : "Explique-moi les vecteurs en R" plutôt que "Parle-moi de R"
- Donne du **contexte** : "Je débute en programmation"
- Demande des **exemples** : "Avec un exemple simple"
- Peut être **affiné** : Si la réponse ne convient pas, reformulez !
:::

## Exemples de bons prompts

::: {.callout-tip}
## Exemples

- "Je débute en R. Peux-tu m'expliquer ce que fait c() avec un exemple concret ?"
- "J'ai cette erreur [copier l'erreur]. Qu'est-ce que ça signifie et comment la corriger ?"
- "Comment calculer la moyenne d'un vecteur contenant des NA en R ?"
:::

# Ressources et prochaines étapes {background-color="#4169E1"}

## Ce que vous avez appris aujourd'hui

::: {.incremental}
- Utiliser RStudio
- Créer des objets avec `<-`
- Manipuler des vecteurs avec `c()`
- Utiliser des fonctions : `mean()`, `sum()`, `max()`, etc.
- Écrire et sauvegarder un script
- Commenter son code
- Utiliser les LLMs comme assistants
:::

## Pour aller plus loin

::: {.incremental}
- **Pratiquez** : La programmation s'apprend en faisant
- **Expérimentez** : Testez des fonctions, cassez des choses !
- **Documentez** : Tenez votre journal à jour
- **Demandez** : Aux LLMs, à vos camarades, à l'enseignant
:::

## Préparation prochaine séance

::: {.callout-note}
## Devoirs

1. Terminez les exercices si besoin
2. **Mettez à jour votre journal de bord**
3. Créez un script avec une petite analyse de votre choix (notes, prix, âges, etc.)
4. Explorez 2 nouvelles fonctions et documentez-les dans votre journal
:::

## Questions ?

::: {.callout-tip}
## N'oubliez pas

- R est un **outil** - il faut du temps pour le maîtriser
- Les **erreurs sont normales** et font partie de l'apprentissage
- Les LLMs sont des **assistants**, pas des remplaçants de votre cerveau
- **Testez toujours** le code avant de l'utiliser
:::

