---
title: "Taille des diamants"
author: BRAHMI Aissa
date: 14/11/2022
output:
  word_document: default
  html_document: default
---

```{r setup, include = FALSE}
knitr::opts_chunk$set(
  echo=TRUE
)

library(ggplot2)
library(dplyr)
smaller <- diamonds |> 
  filter(carat <= 2.5)
```

Nous avons des données sur  `r nrow(diamonds)` diamants. Seulement 
`r nrow(diamonds) - nrow(smaller)` font plus de 
2,5 carats. La répartition des *diamants* restants est indiquées **ci-dessous** :

```{r, echo = FALSE}
smaller |> 
  ggplot(aes(carat)) + 
  geom_freqpoly(binwidth = 0.01) +
  ylab("Nombre")
```

Ce graphique met en relation le nombre de diamondset leurs carats.

On a le nombre de diamond de 2.5 carats est de 126 el les diamonds totale sont 53940 donc le pourcentage des 126 diamonds est : (126*100)/53940 = 0.23.

Citation bibliographique: Einfache Datenauswertung mit R: eine Einführung in uni- und bivariate Statistik sowie Datendarstellung mit RStudio und R Markdown.

