---
title: "Taille des diamants"
author: Mingyue LI
date: "08/11/2022"
output:  html_document
---

```{r setup, include = FALSE}
knitr::opts_chunk$set(
  echo=TRUE
)

library(ggplot2)
library(dplyr)
smaller <- diamonds |> 
  filter(carat <= 2.5)
```

Nous avons des données sur  `r nrow(diamonds)` diamants. Seulement 
`r format((nrow(diamonds) - nrow(smaller))*100/nrow(diamonds),digits=2)`% font plus de 
2,5 carats. La répartition des *diamants* restants est indiquées **ci-dessous** :

```{r, echo = FALSE}
smaller |> 
  ggplot(aes(carat)) + 
  geom_freqpoly(binwidth = 0.01) +
  ylab("Nombre")
```


Il n'y a que 126 diamants de plus de 2,5 carats dans le nombre total de 53940 diamants, le ratio est de 126/53940 = 0.00400.
Merci beaucoup à l'auteur Wickham, Hadley and Grolemund, Garrett. Grâce à de eux ce texte existe. 


@book{wickham2016r,
title={R for data science: import, tidy, transform, visualize, and model data},
author={Wickham, Hadley and Grolemund, Garrett},
year={2016},
url={https://r4ds.had.co.nz/index.html},
publisher={" O'Reilly Media, Inc."}

