---
title: "Taille des diamants"
author: Noor-Ul-Houda
date: "11-11-2022"
output:
  pdf_document: default
  html_document: default
---

```{r setup, include = FALSE}
knitr::opts_chunk$set(
  echo=TRUE
)

library(ggplot2)
library(dplyr)
smaller <- diamonds |> 
  filter(carat <= 2.5)
```

Nous avons des données sur `r nrow(diamonds)` diamants. Seulement `r nrow(diamonds) - nrow(smaller)` font plus de 2,5 carats. La répartition des *diamants* restants est indiquées **ci-dessous** :

```{r, echo = FALSE}
smaller |> 
  ggplot(aes(carat)) + 
  geom_freqpoly(binwidth = 0.01) +
  ylab("Nombre")
```

Dans ce graphique, on peut remarquer qu'environ 2000 à 2500 diamants font entre 0,2 et 1,0 carats tandis qu'en dessous de 1000 diamants, la fréquence reste entre 1,2 et 2,5. Donc plus le nombre de diamants est élevé, moins sa taille sera grande. C'est pourquoi, seulement 126 diamants font plus de 2,5 carats.

```{r, echo = FALSE}
smaller |> 
  ggplot(aes(carat)) + 
  geom_freqpoly(binwidth = 0.01) +
  ylab("Pourcentage") 
format(c(0.50, 1.00, 1.50, 2.00, 2.50),  )
```
